臺灣高等法院民事判決
                                   109年度建上字第57號
上  訴  人  太平洋水世界工程有限公司
法定代理人  田雅銘  
訴訟代理人  謝殷倩律師
被  上訴人  台北加州EF公寓大廈管理委員會
法定代理人  曾子賢  
訴訟代理人  雷皓明律師
            林桑羽律師
上列當事人間請求履行契約等事件，上訴人對於中華民國109年5
月14日臺灣新北地方法院108年度建字第117號第一審判決提起上
訴，兩造各就本、反訴為訴之追加，本院於111年5月17日言詞辯
論終結，判決如下：
    主      文
一、原判決關於本訴部分即命上訴人完成如原判決附件所示工程
    ，及給付金錢部分，與該部分假執行之宣告，暨訴訟費用之
    裁判均廢棄。
二、上開廢棄部分，被上訴人在第一審之訴及假執行之聲請均駁
    回。
三、其餘上訴駁回。
四、上訴人應完成如附表一「本院認定」欄所示之未完成工項。
五、被上訴人應給付上訴人新臺幣參拾參萬玖仟貳佰貳拾捌元，及自民國一百零九年九月二十九日起至清償日止，按週年利率百分之五計算之利息。
六、其餘本訴及反訴追加之訴均駁回。
七、第一、二審訴訟費用，關於本訴（含追加之訴）部分，由上
    訴人負擔五分之三，餘由被上訴人負擔；關於反訴（含追加
    之訴）部分，由上訴人負擔十分之七，餘由被上訴人負擔。
    事實及理由
壹、程序方面：
一、本件於本院審理程序中，被上訴人法定代理人變更為曾子賢
    、上訴人法定代理人變更為田雅銘，有被上訴人民國110年9
    月6日申請報備書、新北市新莊區公所110年9月14日新北莊
    工字第1102307323號函、臺北市政府111年2月14日府產業商
    字第11146071600號函、上訴人公司變更登記表在卷可稽（
    見本院卷一第533至537頁，卷二第51至55頁），據其等聲明
    承受訴訟（見本院卷一第529、530頁，卷二第47頁），核無
    不合，應予准許。
二、按於第二審為訴之追加，非經他造同意，不得為之，但請求
    之基礎事實同一者，不在此限，民事訴訟法第446條第1項、
    第255條第1項第2款分別定有明文。查：
　㈠被上訴人於原審起訴主張兩造於106年11月8日就伊社區之游
    泳池（下稱系爭泳池）興建工程（下稱系爭工程）簽訂工程
    承攬合約書（下稱系爭契約），嗣於107年4月25日簽訂「台
    北加州EF社區游泳池防水及過濾、泥作設備工程設計合約補
    充說明書」（下稱107年4月25日合約補充書）、107年9月27
    日簽訂「台北加州EF社區合約補充書」（下稱107年9月27日
    合約補充書），均屬系爭工程範圍，且約定完工日為107年1
    2月31日，是伊依兩造間契約關係自得請求上訴人完成如原
    審判決附件（下稱附件，即107年9月27日合約補充書）所示
    之工程（見原審重建簡卷第11、55至59頁），嗣於本院審理
    中，因本件送請臺灣區綜合營造業同業公會（下稱營造公會
    ）鑑定，經其於110年3月22日、同年7月14日分別出具鑑定
    報告書、補充鑑定報告書（下各稱第一次、第二次鑑定報告
    ，均外置），被上訴人據而追加請求系爭工程尚有未完成工
    項如附表一「被上訴人主張上訴人未完成工項」欄所示（見
    本院卷一第521、525頁；卷二第81至83頁），核屬本於系爭
    工程之同一基礎事實，依上說明，應予准許。
　㈡上訴人於原審反訴主張伊已完成系爭泳池配管及機房設備安
    裝，依系爭契約第15條第⑶款約定，第2期工程款之付款條件
    已成就，且依兩造簽訂107年4月25日、107年9月27日合約補
    充書而有追加工程，爰依民法第505條規定及系爭契約第15
    條第⑶項約定，請求被上訴人給付第2期工程款新臺幣（下同
    ）29萬元本息（見原審卷第64、65頁）；嗣於本院審理中就
    上開請求，追加兩造107年11月23日協議為請求權基礎，而
    不再主張民法第505條（見本院卷二第131、132頁）；另追
    加依民法第491條、第179條、第505條第1項規定，擇一請求
    被上訴人給付社團法人桃園市土木技師公會（下稱桃園土木
    公會）、永宸結構技師事務所（下稱永宸事務所）之鑑定及
    FRP拉力測試費用（下稱鑑定及拉力測試費用）10萬元；依
    民法第491條、第227條第2項、第505條第1項規定、系爭契
    約第10條、107年4月25日合約補充書約定，擇一請求被上訴
    人給付107年4月25日合約補充書第陸項即如附表二所示之「
    支撐鋼料及不銹鋼材料之結構補強」費用（下稱結構補強費
    用）33萬2,228元，共計43萬2,228元本息等語（見本院卷一
    第488頁，卷二第80、132頁），核其追加所主張之基礎事實
    ，均係因系爭工程所衍生之爭執，依上說明，雖被上訴人不
    同意追加（見本院卷二第150頁），仍應予准許。 
貳、實體方面：
一、被上訴人主張及反訴抗辯：
  ㈠本訴部分：兩造於106年11月8日簽訂系爭契約，約定由上訴
    人以260萬元總價承攬施作系爭工程，並應於107年4月7日前
    完成，上訴人於施作系爭工程期間，向伊表示有變更設計之
    需求，兩造因而簽訂107年4月25日合約補充書，將系爭工程
    完工日延至107年10月15日，工程總價仍未變更，嗣上訴人
    又向伊表示系爭契約原先規劃之結構無法於現場進行施作而
    請求延展工期，故兩造再簽訂107年9月27日合約補充書，將
    系爭工程完工日延至107年12月31日。然上訴人迄未完成系
    爭工程，其應完成而未完成之工項如附件及附表一「被上訴
    人主張上訴人未完成工項」欄所示，經伊屢催未果，依民法
    第490條第1項規定及兩造間契約關係，伊自得請求上訴人完
    成上開工程。又系爭工程應於107年12月31日完工，上訴人
    迄今已遲延131日，依系爭契約第13條約定逾期責任，上訴
    人應於約定之期間內完工，倘有工程進度落後之狀況，應自
    行調整增加工人或工時，不得要求增加費用；若工程逾期，
    應按逾期之日數，每日賠償伊損失總工程款之千分之一，伊
    並得依照系爭契約第15條規定辦理，故上訴人應賠償伊遲延
    損害共計34萬0,600元（計算式：2,600,000元×1/1000×131
    日＝340,600元），及自起訴狀繕本送達翌日起至完成上開未
    完成工程之日止，按日給付2,600元（計算式：2,600,000元
    ×1/1000＝2,600元）等語。爰依民法第490條第1項規定、系
    爭契約第13條、107年4月25日、107年9月27日合約補充書約
    定，請求上訴人完成如附件及附表一「被上訴人主張上訴人
    未完成工項」欄所示工程，並給付伊34萬0,600元本息，暨
    自108年5月30日起至完成上開工程之日止，按日給付2,600
    元。並聲請准供擔保後宣告假執行。
  ㈡反訴答辯以：系爭工程之第2期工程迄今仍未完成，因上訴人
    施工拖延，故兩造協議就第2期工程款部分先給付一半，剩
    餘工程款待第3期完成後再一起給付，嗣兩造於107年11月23
    日協議由伊再給付10萬元予上訴人，第2期款剩餘之29萬元
    則待系爭泳池灌漿完畢後給付，上訴人迄未完成灌漿，付款
    條件未成就，自無請求第2期剩餘工程款之理。又上訴人於
    簽訂107年4月25日合約補充書時，既已瞭解系爭泳池之情形
    ，仍同意以相同之工程總價260萬元施作變更設計後之系爭
    工程，且該合約補充書已用印公司章，訴外人即上訴人之工
    地負責人吳學昌業經上訴人授權，代上訴人與伊簽訂該合約
    補充書，當屬有效，縱認吳學昌未經上訴人之授權，惟有使
    伊信以為其以代理權授與吳學昌之行為，依民法第169條規
    定，上訴人應負授權人之責任，該合約補充書仍屬有效，上
    訴人應受前開合約補充書之限制，不得主張增加工程款。況
    依系爭契約第16條第⑷項約定，上訴人應負責清除整理系爭
    工程所生之廢料及雜物，故清運砂石已包含在系爭工程範圍
    內，上訴人應負責清運砂石，且107年4月25日合約補充書亦
    有約定上訴人應負責清運砂石。至反訴追加之訴部分，系爭
    契約之附圖係經結構技師簽證，上訴人欲調整施作方式，自
    應出具經結構技師簽證之施工圖，系爭工程既係總價承攬，
    上訴人自應負擔因此所生之結構技師鑑定等費用；而附表二
    所示工程係屬完成原合約之工項，非追加工程，且系爭工程
    為總價承攬之統包工程，非採實作實算計價，上訴人亦應受
    該合約補充書限制，不得再另行請求此項費用等語置辯［原
    審就被上訴人之本訴，及上訴人之反訴（詳後述），均為上
    訴人敗訴之敗決，上訴人提起上訴。未繫屬本院部分，不予
    贅述］。答辯聲明：上訴及追加之反訴均駁回。
二、上訴人抗辯及反訴主張：
  ㈠本訴部分：被上訴人為屋齡28年之老舊社區，系爭泳池位於
    社區大樓之地下1樓，106年委請伊改善漏水問題，伊到場評
    估後簽訂系爭契約，約定由伊施作系爭工程。然經伊拆開系
    爭泳池壁表面之鋁合金後，方發現系爭泳池的壁面未如通常
    情形以水泥及採用RC鋼筋混凝結構建造，而係以30公分厚之
    沙子及磚頭堆砌而成，就上開情事被上訴人均無事前告知，
    為加強系爭泳池四周牆壁結構強度，被上訴人委由永宸事務
    所評估，並簽訂107年4月25日合約補充書，變更設計為鋼板
    斜撐系統以鞏固系爭泳池牆面結構，嗣後仍因斜撐系統無法
    施工，兩造復簽訂107年9月27日合約補充書將鋼板斜撐系統
    改為立撐系統。而因上開結構加強工程非原工程約定範圍，
    屬追加工程，且系爭泳池壁牆面及地板內之沙子需清運完畢
    方能進行原工程約定之防水處理，清運砂石工程亦非原工程
    約定範圍；107年4月25日合約補充書所載「肆、怪手進場清
    理地面砂子集中至一處，泳池四周圍牆壁預埋鋼料支撐架打
    洞及預埋配管打洞、開挖維修口」、「伍、泳池四周切斷至
    現有砌磚牆壁、現場砂石搬移」係針對現場施工必要所為之
    砂石集中、挪移，均與清運砂石無關，應由被上訴人自行清
    運；伊就上開結構加強工程及清運砂石工程均有提供報價單
    予被上訴人，然被上訴人置之不理，兩造就上開追加工程之
    金額實未達成合意，亦無授權吳學昌以原價260萬元施作；
    伊無法如期完成系爭工程乃因系爭泳池條件與通常泳池差異
    甚大，基於建物安全考量建議進行結構加強工程，且被上訴
    人就堆積沙石不為清運，亦拒絕負擔清運砂石工程之費用，
    伊始無法完成系爭工程，乃屬不可抗力因素而不可歸責於伊
    ，被上訴人不得向伊請求逾期違約金。若認伊應負遲延責任
    ，則依民法第251條、第252條規定請求酌減等語置辯。
　㈡反訴主張以：依系爭契約第15條第⑶款約定，系爭泳池配管及
    機房設備安裝完成，被上訴人應給付百分之三十即78萬元之
    工程款，伊於107年10月4日已依約完工，系爭工程第2期工
    程款之付款條件已成就，惟被上訴人僅給付39萬元，兩造於
    107年11月23日協議而簽立請款書，約定當日領取第2期工程
    款其中10萬元，就剩餘29萬元部分約定有系爭工程完成「灌
    漿」後再為給付之條件，惟系爭工程之灌漿工程未能進行，
    係因被上訴人迄未將現場砂石清運，屬不可歸責於伊，被上
    訴人拒絕清運砂石或負擔砂石清運費用，致上開請款書之條
    件無法成就，依民法第101條規定視為條件已成就，被上訴
    人應給付第2期工程餘款29萬元，伊於108年11月20日以存證
    信函催告被上訴人給付未果。爰依系爭契約第15條第⑶款約
    定，請求被上訴人給付29萬元本息；於上訴本院後，追加10
    7年11月23日協議為請求權基礎。另反訴追加之訴部分，因
    系爭工程開工之後，兩造發現系爭泳池體壁面為砂石結構與
    原工程契約約定內容不同之情事變更，被上訴人對游泳池體
    支撐方式變更質疑結構安全問題，因被上訴人之要求，伊委
    請桃園土木公會鑑定、永宸事務所評估，因此支付鑑定及拉
    力測試費用10萬元；又系爭工程確有補強必要，兩造於107
    年4月25日合約補充書另就系爭泳池協議追加補強工程，並
    達完工階段，雖該合約補充書上有手寫「工程總價：新台幣
    2600000元整(含加值型營業稅)」，然非系爭工程追加變更
    後之工程總價之意，伊之員工吳學昌亦無代理伊就系爭工程
    追加工程款進行報價、議價或為約定之權限，伊不負民法第
    169條表見代理之責，而得請求給付追加工程之工程款即如
    附表二所示結構補強費用33萬2,228元，以上共計43萬2,228
    元，爰依民法第491條、第227條第2項、第505條第1項規定
    、系爭契約第10條、107年4月25日合約補充書約定，擇一請
    求被上訴人如數給付，及自109年9月26日民事準備一狀繕本
    送達翌日起至清償日止，加計週年利率百分之五之利息等語
    。上訴聲明：⒈原判決關於⑴本訴部分所命上訴人給付；⑵駁
    回上訴人下開反訴部分，均廢棄。⒉上廢棄部分：⑴被上訴人
    在第一審之訴及假執行之聲請均駁回。⑵反訴部分：被上訴
    人應給付上訴人29萬元（第2期工程餘款），及自反訴起訴
    狀繕本送達翌日起至清償日止，按週年利率百分之五計算之
    利息。反訴追加之訴聲明：被上訴人應再給付上訴人43萬2,
    228元，及自109年9月26日民事準備一狀繕本送達翌日即109
    年9月29日起至清償日止，按週年利率百分之五計算之利息
    。
三、兩造不爭執事項（見本院卷二第80、81頁）：
  ㈠兩造於106年11月8日就被上訴人系爭工程簽訂系爭契約，由
    上訴人承攬施作，約定工程總價為260萬元，上訴人並應於1
    07年4月7日前完成。
  ㈡系爭工程之完工期限後經107年4月25日、107年9月27日合約
    補充書約定展延至107年12月31日，然上訴人迄今仍未完成
    。
　㈢被上訴人業已分別於106年11月9日支付上訴人78萬元、107年
    10月12日支付39萬元、107年11月23日支付10萬元，共計127
    萬元。
四、兩造爭執事項：
  ㈠本訴：　
  ㊀系爭工程施作內容是否包含結構加強工程及清運砂石工程？
  ㊁被上訴人得否請求上訴人完成附件及附表一「被上訴人主張
    上訴人未完成工項」欄所示工程？
  ㊂系爭工程逾期未完工，可否歸責於上訴人?即被上訴人請求逾
    期賠償金是否有理由？
  ㈡反訴：
  ㊀上訴人請求被上訴人給付第2期工程款餘額29萬元，有無理由
    ？
  ㊁上訴人追加請求被上訴人給付鑑定及拉力測試費用10萬元、
    如附表二所示工程費用33萬2,228元，共計43萬2,228元，有
    無理由？
五、得心證之理由：　
  ㈠本訴部分：
　㊀系爭工程施作內容不含結構加強工程及清運砂石工程：
    按當事人主張有利於己之事實者，就其事實有舉證之責任，
    為民事訴訟法第277條本文所規定。被上訴人主張兩造於106
    年11月8日簽訂系爭契約，約定由上訴人以260萬元總價承攬
    施作系爭工程，並應於107年4月7日前完成，嗣因上訴人表
    示有變更設計之需求，兩造復簽訂107年4月25日合約補充書
    、107年9月27日合約補充書，將完工日延至107年12月31日
    ，然工程總價仍未變更，且施作內容包含結構加強工程及清
    運砂石工程，上訴人迄未完成系爭工程等語；上訴人固不爭
    執與被上訴人簽訂系爭契約、107年4月25日合約補充書、10
    7年9月27日合約補充書，惟否認工程總價未變更、施作內容
    包含結構加強工程及清運砂石工程等節，並以前詞置辯。經
    查：
　⒈兩造於106年11月8日就被上訴人系爭工程簽訂系爭契約，由
    上訴人承攬施作，約定工程總價為260萬元，上訴人並應於1
    07年4月7日前完成，已如不爭執事項㈠所示；而依系爭契約
    第3條「工程項目」約定：「依本合約書所附之承攬項目明
    細表、施工圖及說明書視同合約附件」、第4條「工程總價
    」約定：「新台幣2600000元整（含加值型營業稅)，按總價
    承攬，計算工程款。此數量經乙方（即上訴人）確認，不得
    藉任何理由要求加價」、第10條「工程變更」約定：「甲方
    （即被上訴人）對工程有隨時變更計畫及增減，但增減不可
    超過雙方協議……惟如有新增工程項目時，得由雙方協議合理
    單價。」，有系爭契約及其附件單價分析表、配管工程流程
    圖、施工計畫等件在卷可稽（見原審重建簡字卷第25至41頁
    ），可知兩造除就系爭工程約定由上訴人以總價260萬元承
    攬施作外，並約定系爭工程合約之承攬項目明細表、施工圖
    及說明書均視同合約附件，如有新增工程項目時，得由雙方
    協議合理單價，協議金額經上訴人確認後，即不得藉任何理
    由要求加價等情。
　⒉嗣兩造復簽訂107年4月25日合約補充書、107年9月27日合約
    補充書，將完工日延至107年12月31日等情，有上開合約補
    充書及現場施工照片可按（見原審重建簡字卷第47至59頁，
    原審卷第67至73頁）；及觀諸107年4月25日合約補充書第①
    條記載「施作方式設計如下圖所示」，而該頁所示之工程圖
    片除於下方附註「＃斜撐系統間距每300cm放置一組，環繞泳
    池外圍全周」，並於圖面上標註（以下順序按逆時針方向）
    「200*200*6t不鏽鋼板」、「FRP 0.9㎜ 7層」、「鍍鋅鋼板
    H=200㎜*3tL=環繞泳池外圍通長依現場尺寸施工」、「FRP 0
    .9㎜ 4層 2分鋼筋 RC 15CM」、「M12*150㎜不鏽鋼牙桿＋RE10
    0植筋膠(RC部分埋深不低於12CM)」、「L-200*200*15t鍍鋅
    角鐵L=180㎜」、「 6t鍍鋅鋼板加勁口」、「150*150*6t鍍
    鋅方管」、「M12*150㎜不鏽鋼牙桿＋RE100植筋膠(RC部分埋
    深不低於10CM)」等項（見重建簡字卷第47、53頁），乃系
    爭工程有變更設計之需求所新增之結構加強工項；另依第②
    條施工項目依序為：「壹、結構技師證書下來正式開始依尺
    寸備料、施工（無註記天數）」、「貳、現場放樣及核對。
    施工方式：依圖上的尺寸來做現場的放樣，放樣完在核對圖
    的尺寸是否正確。工程天數：2」、「參、準備鋼料支撐架
    加工及FRP加工。施工方式：準備鋼料支撐架的材料及FRP的
    材料。工程天數：25」、「肆、怪手進場清理地面砂子集中
    至一處，泳池四周圍牆壁預埋鋼料支架打洞及預埋配管打洞
    、開挖維修口。施工方式：……（同前內容）。工程天數：5
    」、「伍、泳池四周圍切斷至現有的砌磚牆壁、現場砂石搬
    移。施工方式：……（同前內容）。工程天數：5」、「陸、
    現場支撐鋼料施工及預留配管。施工方式：……（同前內容）
    。工程天數：10」……至「拾伍、泳池設備測試、試水」，總
    計工程天數154日；第③條約定預計完工日期107年10月15日
    （需特別訂做相關材料及備料）」則為上開新增工程之施工
    順序及日數，其後以手寫方式註記「工程總價：新台幣2,60
    0,000元整（含加值型營業稅）」，該數額旁並由上訴人指
    派之系爭工程現場負責人吳學昌蓋用上訴人之公司印章，補
    充書部分則蓋有兩造騎縫章，惟上開工項並未無標示任何單
    價，亦無如系爭契約有附單價分析表等情，亦為兩造所不爭
    執。
　⒊然依系爭契約約定，如有新增工程項目時，得由雙方協議合
    理單價，協議金額經上訴人確認後，即不得藉任何理由要求
    加價，而前揭107年4月25日合約補充書上僅有工項、施工順
    序及日數，並未標示任何單價，亦無如系爭契約有附單價分
    析表，已如前述，且上訴人於締約前曾就新增之結構加強工
    項提出107年4月18日報價單，其上記載項目、數量、單價及
    金額，共計47萬2,000元，並於備註1載明「以上是因變更設
    計而產生我們增加的成本如上」（見原審卷第79頁）；再參
    諸證人即上訴人系爭工程現場負責人吳學昌證述：「（問：
    是否知道公司的主要業務負責人是何人？）答：王義龍。（
    問：公司接到工程案件，工程價金都是由誰決定？）答：王
    義龍。（問：在公司是否有權就上訴人的泳池工程進行議價
    ？報價？）答：我沒有權利……都是王義龍處理。（問：原證
    2〈按即107年4月25日合約補充說明書〉是否為證人所製作？
    製作之後是否有提供給對造？）答：……是我做的。有提供給
    被上訴人……的總幹事……（問：原證2-文件最後一頁手寫文字
    『工程總價：新台幣2600000元整（含加值型營業稅）』是否
    為證人所填寫？）答：是我填寫。當時看完這份資料後……上
    面沒有寫金額，管委會的人就請我順便寫上去。（問：當時
    為何填寫260萬元金額？）答：因為他們叫我順便寫上去，
    我就寫上去……是原契約的金額。」（見本院卷一第127至130
    頁）；證人即被上訴人總幹事苗重光證述：「（問：當被上
    訴人取得這份合約補充說明書時，您是否在場？）答：有……
    上訴人一直延期，當初合約書是要在4月份完工，因為沒有
    完工，對方才提出這份說明書，裡面有記載工程項目、施工
    期限，委員會需要上訴人再寫一次補充合約的總金額。（問
    ：關於合約補充說明書，能否請您說明為何手寫260萬元之
    部分？）答：只有一個補充合約說明書，也沒有記載金額，
    委員會認為是原來的合約，只是延伸，因為沒有按照原合約
    要在4月份完成。（問：承上，是何人所書寫？又是何人蓋
    用公司章？）答：吳學昌。」（見本院卷一第212至213頁）
    ，可知上訴人固有授權吳學昌就新增之結構加強工項、施工
    順序及日數，與被上訴人簽訂107年4月25日合約補充書，然
    其上由吳學昌以手寫方式註記「工程總價：新台幣2,600,00
    0元整（含加值型營業稅）」及蓋用上訴人公司印章，乃係
    應被上訴人要求而為，兩造並未依系爭契約約定，就上開新
    增工程項目協議合理單價，且協議之單價有經上訴人確認等
    情。
　⒋而如附件所示即兩造107年9月27日合約補充書約定：「原來
    結構師設計之泳池牆壁斜撐部分，因現場原因無法施工，經
    永宸結構技師事務所更改為圖㈠圖㈡，故改為立撐，並經甲方
    確認進行施工，故完工日期改為107年12月31日無誤。」，
    其附圖㈠圖㈡亦如107年4月25日合約補充書附圖標明所需鋼料
    規格、施工方式及「＃立撐系統間距每300cm放置一組，環繞
    泳池外圍全周……」，並未標示任何單價，亦無如系爭契約有
    附單價分析表，足見兩造就該合約補充書之新增工程項目亦
    未依系爭契約協議合理單價，且協議金額有經上訴人確認；
    佐以第一次鑑定報告復認：「3.鑑定理由：兩造原於107年4
    月25日設計合約補充說明書所附之圖說，為採斜撐補強方式
    ，後因該方式於現場無法施作，經雙方合意改採直撐方式補
    強，且經永宸結構技師事務所認可並修改圖說……可認定為一
    般工程慣例常有之『替代方案』，亦即以可行之方案取代原不
    可行之方案，如完成採直撐方式之替代方案即屬完成原合約
    補充說明書所附圖說之工項。」（見該報告第5頁），可知
    兩造107年4月25日合約補充書係約定追加系爭工程之結構加
    強工程，由上訴人以斜撐系統施作，嗣因斜撐系統於現場仍
    無法施作，兩造再簽訂如附件所示之107年9月27日合約補充
    書為替代方案，改以立撐系統施作，即107年9月27日合約補
    充書為107年4月25日合約補充書替代方案，而兩造並未依系
    爭契約約定，就上開合約補充書之新增工程項目協議合理單
    價，且協議金額有經上訴人確認等節，業如前述，足徵上訴
    人抗辯兩造就107年4月25日合約補充書、107年9月27日合約
    補充書之追加工程金額實未達成合意等語，洵堪採憑。
　⒌被上訴人雖主張依系爭契約第16條第⑷項約定，本即包含清運
    砂石工程等語，為上訴人所否認，並抗辯系爭工程經伊拆開
    系爭泳池壁表面之鋁合金後，始發現係以30公分厚之沙子及
    磚頭堆砌而成，清運砂石工程並非原工程即系爭契約約定範
    圍等語，並提出系爭工程現場照片為據（見原審卷第67至73
    頁）。查，系爭契約第16條第⑷項「工地清理」固約定：「
    工地廢料雜物等，應由乙方清除整理，甲方供應之材料，如
    有剩餘，應交還甲方。」，惟依其附件單價分析表項目「壹
    、游泳池拆除清運費用：6.走道Epoxy廢棄物清運費用、1式
    」單價僅為2萬元（見原審重建簡字卷第27、31頁）；佐以
    證人吳學昌證述：「我們開挖時，發現裡面都是沙子，跟我
    們原合約的内容不符合，向他們提出處理這些的工程時間，
    還有結構的部分，當時裡面都是沙子跟砌磚……」（見本院卷
    一第129頁）、證人苗重光證述：「……106年11月開始簽約，
    簽約後按程序請款，匯到上訴人的帳戶，106年11月22日開
    始開挖，開挖以後他們就發現旁邊都是砂，他們還是繼續做
    ……」（見本院卷一第214頁），可知上訴人於施作系爭工程
    ，經拆開系爭泳池壁表面之鋁合金後，始發現其內為沙子及
    磚頭堆砌而成；且依上訴人所提上開照片所示，施工現場堆
    滿砂石，並經第一次鑑定報告認清運砂石工程費用為31萬1,
    272元（見該報告第8、 9頁)，與系爭契約上開單價表之清
    運費用2萬元相去甚遠，可徵上訴人抗辯砂石清運工程並非
    原工程即系爭契約約定範圍等語，亦足採信。
　⒍被上訴人復主張上訴人確已授權吳學昌與伊簽署107年4月25
    日合約補充書、107年9月27日合約補充書，縱認上訴人未授
    權，亦有表見代理之事實，而應受該等合約補充書之拘束；
    且王義龍於107年11月23日仍以原總價260萬元，計算撥款百
    分之15金額39萬元而簽立請款書，及王義龍於108年1月14日
    與被上訴人協商工程款項時，確已同意運砂費用由上訴人負
    擔等語，並提出請款書、108年1月14日錄音光碟及譯文。查
    ，上訴人固係授權吳學昌與被上訴人簽署107年4月25日合約
    補充書、107年9月27日合約補充書，然兩造並未依系爭契約
    約定，就上開合約補充書之新增工程項目協議合理單價，且
    協議金額有經上訴人確認，足徵兩造就上開合約補充書之追
    加工程金額實未達成合意，已如前述；而觀諸王義龍於107
    年11月23日所簽立之請款書內容（見原審卷第99頁），僅係
    針對其施作之系爭契約即原工程進度向被上訴人請款，難認
    其有何同意上開合約補充書以原工程總價施作之意；至被上
    訴人所提108年1月14日錄音譯文內容，王義龍固於被上訴人
    提及「你要人家統包……讓一個人業主統包，你沙子幫我負責
    清好就對了」、「多久的時間你要幫我處理好，讓他去估計
    多久的時間可以載乾淨就好……要多少錢，就統包」後，有回
    覆「就是說這個費用，你就給他，再扣我的錢」、「是代替
    我付而已」等語（見本院卷一第247至251頁），惟依被上訴
    人所提當日譯文內容，王義龍亦向被上訴人委員表示「坦白
    說你叫廠商吞下去我真的吞不下去因為合約書裡面該做我都
    幫你做……」、「你們是不是編個預算因為這個是比較特殊的
    這個東西……還是說你們這邊可以幫我清出去……」等語（見本
    院卷一第395、396頁），即王義龍亦請被上訴人編列預算處
    理，且兩造於當日並未達成何協商內容，是上開錄音光碟及
    譯文亦無從據為有利被上訴人認定。從而，被上訴人上開主
    張，均無可採，上訴人前揭抗辯，係屬有據，堪認系爭工程
    施作內容未包含結構加強工程及清運砂石工程。
  ㊁被上訴人得請求上訴人完成如附表一「本院認定」欄之未完
    成工項：
    按稱承攬者，謂當事人約定，一方為他方完成一定之工作，
    他方俟工作完成，給付報酬之契約，民法第490條第1項定有
    明文。被上訴人主張依系爭契約及上開合約補充書，上訴人
    應完成而未完成之系爭工程如附件及附表一「被上訴人主張
    上訴人未完成工項」欄所示等語。經查：
　⒈附件工程即107年9月27日合約補充書之追加結構工程部分，
    非系爭契約之原工程範圍，乃屬新增工程，兩造就工程金額
    未達成合意等情，已如前述；而附件一「參、游泳池牆壁支
    撐工程」部分，亦為上開追加結構工程部分（見第一次鑑定
    報告第4、5頁)，是被上訴人主張依系爭契約及上開合約補
    充書，上訴人應完成此部分工程，即屬無據（上訴人已完成
    之部分，另詳反訴部分所述）。
　⒉附表一「上訴人主張被上訴人未完成工項」欄部分，上訴人
    除就「壹、游泳池拆除清運工程：走道Epoxy廢棄物清運」
    及「肆、砂石清運工程」有爭執外，其餘則不爭執未完成（
    見本院卷二第81至83頁）。查，被上訴人就「壹、游泳池拆
    除清運工程：走道Epoxy廢棄物清運」部分，固提出游泳池
    走道照片為據（見本院卷一第496頁），惟現場游泳池週邊
    走道，於110年1月19日鑑定人現場會勘時並無其他Epoxy相
    關材料，並認已施作完畢，有第二次鑑定報告（見該報告第
    4頁)及營造公會110年8月31日臺區營靖業字第1100800161號
    函可按（見本院卷一第513至515頁），而上開照片之現況，
    無法顯示其位置與材料性質，無從據為認定係未清運之Epox
    y廢棄物。至「肆、砂石清運工程」非系爭工程範圍，「參
    、游泳池牆壁支撐工程」上訴人雖不爭執未完成，然亦非系
    爭工程範圍，均如前述；而上訴人其餘不爭執屬系爭工程範
    圍且未完成部分，亦有第一、二次鑑定報告可按（頁數詳附
    表一），是被上訴人依民法第490條第1項、系爭契約請求被
    上訴人應完成之工項即如附表一「本院認定」欄之未完成工
    項部分，係屬有據，逾此即屬無據。
　㊂系爭工程逾期未完工，不可歸責於上訴人，被上訴人請求逾
    期賠償金，為無理由：　
　　被上訴人主張依系爭契約及上開合約補充書約定，上訴人系
    爭工程應於107年12月31日完工，惟上訴人迄未完工，應依
    系爭契約第13條約定應賠償伊逾期違約金等語，為上訴人所
    否認。查，系爭契約第13條固約定：「逾期責任：乙方應於
    約定之期間內完工，倘有工程進度落後之情況，應自行調整
    工人或工時，不得要求增加費用；若工程逾期，應按逾期之
    日數，每日賠償甲方損失總工程款之千分之一，甲方並得依
    照本約第15條之規定辦理，如經甲方查證確實，係不可抗力
    之因素，乙方得免除賠償損失之一部分或全部。」，然砂石
    清運工程非系爭工程範圍，兩造復協商清運未果，而系爭工
    程因現場砂石未清運離場，無法進行系爭契約約定牆面之「
    游泳池體FRP防水工程」及底部「游泳池泥作工程」、「游
    泳池體FRP防水工程」、「泳池地面鋪鋼筋及灌漿、粉刷」
    等項，亦有第一次鑑定報告可佐（見該報告第8頁），足徵
    上訴人抗辯伊無法如期完工乃因被上訴人拒絕清運砂石，現
    場砂石未清運離場致致無法繼續原定工程，乃不可歸責於伊
    等語，堪以採信。是系爭工程逾期未完工，既不可歸責於上
    訴人，被上訴人依上開約定請求上訴人給付逾期賠償金，即
    屬無據，不能准許。
  ㈡反訴部分：
  ㊀上訴人請求被上訴人給付第2期工程款餘額29萬元，為無理由
    ：
　　上訴人主張系爭工程第2期工程款之付款條件已成就，惟被
    上訴人僅給付39萬元，兩造於107年11月23日協議而簽立請
    款書，約定當日領取第2期工程款其中10萬元，就剩餘29萬
    元部分約定有系爭工程完成「灌漿」後再為給付之條件，惟
    系爭工程之灌漿工程未能進行，係因被上訴人迄未將現場砂
    石清運，屬不可歸責於伊，被上訴人拒絕清運砂石或負擔砂
    石清運費用，致上開請款書之條件無法成就，依民法第101
    條規定視為條件已成就，被上訴人應給付第2期工程餘款29
    萬元等語，並提出上開請款書為據，然為被上訴人所否認。
    按因條件成就而受不利益之當事人，如以不正當行為阻其條
    件之成就者，視為條件已成就，民法第101條第1項定有明文
    。查，依兩造107年11月23日協議之請款書記載：「……請貴
    社區同意在下次（第三次）撥款15%（約新台幣參拾玖萬元
    ）的工程款先行撥款新台幣壹拾萬元應急，其餘新台幣貳拾
    玖萬元，俟本公司承作工程至泳池灌漿時再行給付……」（見
    原審卷第99頁），足徵兩造已協議系爭契約第15條第⑶款約
    定之付款條件變更如上開請款書所載，即就剩餘29萬元部分
    需待系爭工程完成「灌漿」後再為給付之條件，而上訴人亦
    自承此約定之付款條件未成就，且兩造就清運砂石工程因有
    爭議而協商未果，自難認被上訴人拒絕清運砂石或負擔砂石
    清運費用，係屬不正當行為阻上開付款條件之成就，依上說
    明，上訴人依系爭契約第15條第⑶款約定、107年11月23日協
    議、民法第101條第1項規定，請求被上訴人給付第2期工程
    款餘額29萬元，為無理由。
　㊁上訴人追加請求被上訴人給付鑑定及拉力測試費用、附表二
    所示費用共計33萬9,228元本息，為有理由：
　  上訴人主張107年4月25日合約補充書非系爭契約即原定工程
    範，其為此項新增工程而委請桃園土木公會鑑定、永宸事務
    所評估，已支付鑑定及拉力測試費用10萬元，並已施作如附
    表二所示之工項33萬2,228元，以上共計43萬2,228元，爰依
    民法第491條、第227條第2項、第505條第1項規定、系爭契
    約第10條、107年4月25日合約補充書約定，擇一請求被上訴
    人如數給付等語。按依情形，非受報酬即不為完成其工作者
    ，視為允與報酬。未定報酬額者，按照價目表所定給付之；
    無價目表者，按照習慣給付，民法第491條定有明文。查，
    兩造簽訂之107年4月25日、107年9月27日合約補充書新增之
    結構補強工程，非系爭契約即原定工程範圍，然就追加工程
    金額並未達成合意，已如前述，足徵兩造就追加工程未約報
    酬額，而上訴人為施作上開追加工程委請桃園土木公會鑑定
    、永宸事務所評估，而支付鑑定及拉力測試費用共計5萬7,0
    00元，業據其提出匯款單為證，且經吳學昌證述無訛（見本
    院卷一第119、133頁）；又上訴人業依上開合約補充書完成
    如附表二所示工項共計33萬2,228元，惟其中如附表一「參
    、游泳池牆壁支撐工程」部分未完成，應予減價5萬元，亦
    有第一次鑑定報告可稽（見該報告第4、5頁），依上說明，
    上訴人依107年4月25日合約補充書約定、民法第491條規定
    ，請求被上訴人給付33萬9,228元（計算式：57,000元＋332,
    228元－50,000元＝339,228元）；並依民法第229條第2項、第
    233條第1項前段、第203條規定，請求加計自109年9月26日
    民事準備一狀繕本送達翌日即109年9月29日（見本院卷一第
    111、126頁）起至清償日止，按週年利率百分之五計算之利
    息，係屬有據，逾此即屬無據。至其餘請求權基礎得請求之
    範圍均同一，自無再為准駁之必要。
六、綜上所述，本訴部分：被上訴人依民法第490條第1項、系爭
    契約、107年4月25日、107年9月27日合約補充書約定，請求
    上訴人完成如附件所示工程，並給付伊34萬0,600元本息，
    暨自108年5月30日起至完成如附件所示工程之日止，按日給
    付2,600元，均無理由，不應准許。從而，原審就本訴部分
    為上訴人敗訴之判決，自有未洽，上訴意旨指摘原判決此部
    分不當，求予廢棄改判，為有理由，爰由本院廢棄改判如主
    文第2項所示。反訴部分：上訴人依系爭契約第15條第⑶項之
    約定、107年11月23日協議，請求被上訴人給付29萬元本息
    ，為無理由，不應准許，原審就此部分為上訴人敗訴之判決
    ，核無違誤，上訴論旨指摘原判決該部分不當，求予廢棄改
    判，為無理由，應駁回此部分上訴。另被上訴人本訴追加之
    訴，依民法第490條第1項、系爭契約，請求上訴人完成如附
    表一「本院認定」欄所示之未完成工項部分，為有理由，應
    予准許，爰判決如主文第4項所示；逾此部分之請求，為無
    理由，應予駁回。又上訴人反訴追加之訴，依107年4月25日
    合約補充書約定、民法第491條規定，請求被上訴人給付鑑
    定及拉力測試費用、如附表二所示工程金額，共計33萬9,22
    8元及自109年9月29日起至清償日止，按週年利率百分之五
    計算之利息，為有理由，應予准許，爰判決如主文第5項所
    示，逾此部分之請求，為無理由，應予駁回。
七、本件事證已臻明確，兩造其餘之攻擊或防禦方法及所用之證
    據，經本院斟酌後，認為均不足以影響本判決之結果，爰不
    逐一論列，併此敘明。
八、據上論結，本件關於本訴部分上訴為有理由，反訴部分上訴
    為無理由；本訴及反訴追加之訴均為一部有理由、一部無理
    由，依民事訴訟法第449條第1項、第450條、第79條，判決
    如主文。
中　　華　　民　　國　　111 　年　　5 　　月　　31　　日
                    工程法庭
                        審判長法  官 周美雲
                              法  官 古振暉
                              法  官 游悅晨
正本係照原本作成。
如不服本判決，應於收受送達後20日內向本院提出上訴書狀，其
未表明上訴理由者，應於提出上訴後20日內向本院補提理由書狀
（均須按他造當事人之人數附繕本）。上訴時應提出委任律師或
具有律師資格之人之委任狀；委任有律師資格者，另應附具律師
資格證書及釋明委任人與受任人有民事訴訟法第466條之1第1項
但書或第2項所定關係之釋明文書影本。如委任律師提起上訴者
，應一併繳納上訴審裁判費。
中　　華　　民　　國　　111 　年　　6 　　月　　1 　　日
    　　　　　　　　　　　　　書記官 王詩涵
附表一（見本院卷二第81至83頁）：　　
被上訴人主張上訴人未完成工項  數量 單位 單     價 本院認定 壹 游泳池拆除清運工程     1 走道Epoxy廢棄物清運  1 式 1萬元 (第二次鑑定報告第4、5頁) 已完成  貳 游泳池泥作工程{游泳池12M*25M*1.2M(H)兒童池_5.8M*0.6M(H)}     1 游泳池底層RC15cm工程 （含2分鋼筋，間隔15cm，每節綑綁） 需開立池底維修門 兒童池底需有卡通圖案 1 式 50萬元(同上報告第5頁) 未完成  參 游泳池牆壁支撐工程     1 螺栓鎖固 1 式 與焊道補漆共計5萬元(第一次鑑定報告第4、5頁) 非兩造系爭契約及合約補充書工項 2 焊道補漆 1 式 已列計於上 非兩造系爭契約及合約補充書工項 肆 砂石清運工程 1 式 31萬1,272元 (同上報告第8頁) 非兩造系爭契約及合約補充書工項 伍 游泳池體FRP防水工程     1 游泳池本體FRP五層＋Epoxy(顏色可選)＋保護層 1 式 93萬0,200元 (第二次鑑定報告第5頁) 未完成  2 走道Epoxy防水工程 1 式 5萬元(同上頁)  未完成  陸 游泳池配管工程     1 逆止閥 2 個 8,000元 (同上頁) 未完成  柒 游泳池周邊設備     1 進口調節眼球 14 組 7,000元(同上報告第6頁) 未完成  2 SUS304下水扶梯 4 組 3萬2,000元(同上頁) 未完成  3 主落水口12*12” 2 組 5,000元(同上頁) 未完成  4 吸塵頭 1 個 800元 (同上頁) 未完成  捌 配電盤工程     1 配電盤試車（工資） 1 式 8,000元 (同上頁) 未完成  


附表二（第一次鑑定報告表1，見該報告第5頁）：
項次 項目名稱 單位 單價 數量 複價 備註 1 原有磚牆鑿修 式 300元 1.00 300元 固定安裝前置作業 2 鍍鋅鋼板材料 kg 42元 34.62 1,454元 估算總數量約900kg 3 鍍鋅鋼板加工 kg 45元 34.62 1,558元  4 鍍鋅鋼板搬運 kg 55元 34.62 1,904元  5 鍍鋅鋼板安裝及電焊 kg 100元 34.62 3,462元  6 牆面泥作整平工料 M2 800元 4.50 3,600元 工＋料 7 零星工料 式 500元 1.00 500元 　 　 合計 　 　 　 1萬2,778元 　 說明：現場安裝完成補強鋼板共計26處，每處金額1萬2,778元，故此項施工費用(包含牆面泥作整平)總計為1萬2,778元×26＝33萬2,228元。